臺灣苗栗地方法院交通事件裁定　　　　　　　　　　九十三年度交聲字第二三八號
　　原處分機關　交通部公路總局新竹區監理所苗栗監理站
　　異　議　人
　　即受處分人　 甲○○
右列受處分人因違反道路交通管理處罰條例案件，對於交通部公路總局新竹區監理所
苗栗監理站於中華民國九十一年一月二十四日竹監苗字第裁５４─00000000
0號及九十二年三月十八日竹監苗字第車裁５４─Ｆ00000000號所為之裁決
（原舉發案號：苗栗縣警察局苗縣警交字第７２０２００００５號、Ｆ000000
00號），聲明異議，本院裁定如左：
    主  文
原處分撤銷。
甲○○機器腳踏車駕駛人，未依規定戴安全帽，處罰鍰新臺幣伍佰元；又機器腳踏車
駕駛人，附載座人未依規定戴安全帽，處罰鍰新臺幣伍佰元。
    理  由
一、原處分機關以：
　（一）異議人即受處分人甲○○於民國八十八年八月二十三日上午十時十六分，駕
  　　　駛車牌號碼ＳＢＸ─０３１號輕型機車，行經苗栗縣苑裡鎮○○路，因「機
    　　車駕駛人未戴安全帽」之違規，為苗栗縣政府警察局苑裡分局苑裡派出所逕
      　行舉發，爰依道路交通管理處罰條例第三十一條第三項規定，裁處罰鍰新臺
        幣（下同）五百元。「罰鍰限於九十一年二月二十三日前繳送。」、「上開
        罰鍰逾期不繳送之處理：〔一〕自九十一年二月二十四日起易處吊扣駕駛執
        照壹個月，並限於九十一年三月十日前繳送執行。〔二〕九十一年三月十日
        前未繳送駕駛執照者，自九十一年三月十一日起易處吊銷，並逕行註銷駕駛
        執照。〔三〕駕駛執照吊〔註〕銷後，自九十一年三月十一日起壹年內不得
        重新考領駕駛執照。」
　（二）異議人即受處分人甲○○於民國八十九年十月三日上午七時一分，駕駛車牌
  　　　號碼ＳＢＸ─０３１號輕型機車，行經苗栗縣苑裡鎮○○路，因「機車駕駛
    　　人附載座人未戴安全帽」之違規，為苗栗縣政府警察局苑裡分局苑裡派出所
      　逕行舉發，爰依道路交通管理處罰條例第三十一條第三項規定，裁處罰鍰新
        臺幣（下同）五百元。「罰鍰限於九十二年四月十七日前繳送。」、「上開
        罰鍰逾期不繳送之處理：〔一〕自九十二年四月十八日起易處吊扣汽車牌照
        壹個月，並限於九十二年五月二日前繳送執行。〔二〕九十二年五月二日前
        未繳送汽車牌照者，自九十二年五月三日起易處吊銷汽車牌照，並逕行註銷
        之。〔三〕汽車牌照經吊銷或註銷者，非經公路主管機關檢驗合格，不得再
        行請領。但經易處逕行註銷者，非滿六個月不得再行請領。」
二、異議人則以異議人前往換領機車駕駛執照的時候，發現駕駛執照被註銷，經查，
    裁決書經由郵局收件，其上簽名並非本人親自簽名，筆跡不符，異議人自始不知
    有此違規，也不會為了五百元之罰鍰而被註銷駕駛執照，請撤銷原處分云云。
三、原處分機關認異議人於案發時、地，有「機車駕駛人未戴安全帽。」及「機車駕
    駛人附載座人未戴安全帽」之違規事實，並據之裁決如前，然查：
   （一）按機器腳踏車駕駛人及附載座人，未戴安全帽者，處駕駛人新臺幣五百元
         罰鍰，民國八十六年三月一日修正前原條文及九十年一月十七日修正之道
         路交通管理處罰條例第三十一條第三項定有明文（九十三年四月二十一日
         修正後為第三十一條第六項）。經查，異議人即受處分人甲○○分別於前
         開時間、地點，騎乘車牌號碼ＳＢＸ─０３１號輕型機車，因「機車駕駛
         人未戴安全帽」及「機車駕駛人附載座人未戴安全帽」違規之事實，有苗
         栗縣警察局八十八年八月三十日苗縣警交相字第７２０２００００５號
         及八十九年十月七日苗縣警交字第Ｆ00000000號舉發違反道路交
         通管理事件通知單影本及裁決書各一紙附卷可稽，堪認為真實。
   （二）此外，前開交通警員掣單舉發違反道路交通管理事件通知單，係公務員基
         於職務上所製作之公文書，若有錯誤、虛偽，公務員可能因此負擔刑事或
         行政責任，故除顯有不可信之情況外，其可信度甚高。況且警員執行公務
         ，與異議人原無仇怨可言，當無設詞誣陷之理，此外復查無何證據足認執
         勤員警有捏造事實違法取締之情事，從而，本件執勤警員本其維護交通秩
         序、安全職責所為之舉發，自應受到合法、正確之推定，故本院認其證言
         可採。
   （三）又異議人雖辯稱未收通知單云云，惟查圈內之舉發違反道路交通管理事件
         通知單收受通知聯簽章欄內為空白，被通知姓名欄註明「逕行舉發」，有
         前開通知單影本二份附卷可稽，依前述違反道路交通管理事件統一裁罰基
         準及處理細則第十一條第一項第一款規定，行為人有違反道路交通管理處
         罰條例之情形者，應填製舉發違反道路交通管理事件通知單（以下簡稱通
         知單），並於被通知人欄予以勾記，如係當場舉發者，其通知聯應填記駕
         駛人或行為人姓名、性別、出生年月日、地址、
         名、地址、車牌號碼、車輛種類。被查獲之駕駛人或行為人為受處分人時
         ，應將該通知單填記後交付該行為人簽名或蓋章收受之；拒絕簽章者，並
         記明其事由，視為已收受。逕行舉發者，應按已查明之資料填註車牌號碼
         、車輛種類、車主姓名或地址，並於通知單上方空白處加註逕行舉發之文
         字後，由舉發機關送達被通知人。因此，行為人違反道路交通管理處罰條
         例經逕行舉發，並以大宗掛號寄送異議人位於「住苗栗縣苑裡鎮○○里○
         ○路一０三號」之
         限公司，該公司印章置放於抽屜內，大宗掛號上之印文為真正，參照前開
         規定意旨，則該行政處分應為行為人所收受，而認業經合法送達，對外發
         生行政處分之效力。是異議人此部分之辯稱尚難憑採。
   （四）按所謂行政處分，係指行政機關就公法上具體事件所為之決定或其他公權
         力措施而對外直接發生法律效果之單方行政行為，唯「行政機關」始得為
         行政處分。而所稱行政機關，係指代表國家、地方自治團體或其他行政主
         體表示意思，從事公共事務，具有單獨法定地位之組織。在此所指之「單
         獨法定地位之組織」者，係以具有經由中央或地方立法機關訂定該組織的
         法律、條例、通則或規程，即行政機關須具有「單獨之組織法規」、「獨
         立之編制和預算」以及依印信條例頒發之印信，因此交通部公路總局依據
         該局之組織條例第八條規定制定交通部公路總局各區監理所組織通則，規
         範各區監理所組織，因此各區○○○○○道路交通管理處罰條例（以下簡
         稱本條例）第九十二條第三項規定，所訂定之違反道路交通管理事件統一
         裁罰基準及處理細則，對於違反交通規則之裁決書，自屬行政處分。又為
         使行政行為遵循公正、公開與民主之程序，確保依法行政之原則，以保障
         人民權益，提高行政效能，增進人民對行政之信賴，特制定行政程序法。
         而其中該法第二條，本法所稱行政程序，係指行政機關作成行政處分、第
         四條規定，行政行為應受法律及一般法律原則之拘束。第五條規定，行政
         行為之內容應明確。第六條規定，行政行為，非有正當理由，不得為差別
         待遇。第七條規定，行政行為，應依下列原則為之︰（１）採取之方法應
         有助於目的之達成。（２）有多種同樣能達成目的之方法時，應選擇對人
         民權益損害最少者。（３）採取之方法所造成之損害不得與欲達成目的之
         利益顯失均衡。而行政處分亦為行政行為之一種，自應遵循上開原理原則
         。就行政處分而言，亦需就具體個案，衡量其方法與目的間是否均衡。
   （五）再觀違反道路交通管理事件統一裁罰基準及處理細則第四十三條規定，違
         反道路交通管理事件之裁決，應參酌舉發違規事實、違反情節、稽查人員
         處理意見及被處分人之陳述，依基準表裁處，不得枉縱或偏頗。違反道路
         交通管理事件裁決書處罰主文欄，應依基準表記明處罰種類，並依下列規
         定填註：（１）罰鍰金額應以中文大寫記載明確，有增、刪、塗改之部分
         應加蓋處罰機關校正章戳。（２）沒入處分應記明沒入物名稱、及可資辨
         識該沒入物之資料（型號、規格、尺寸等）。（３）吊扣汽車牌照或駕駛
         執照處分，應記明應受吊扣之汽車牌照或駕駛執照名稱、號碼及吊扣期間
         。（４）吊銷、註銷或扣繳汽車牌照、駕駛執照、營業小客車執業登記證
　       等處分，應記明各該處分種類及標的名稱、號碼。同法第四十五條規定「
         違反道路交通管理事件，於行為人到案聽候裁決者，處罰機關經裁決後，
         應宣示裁決內容，並將聲明異議期間及提出書狀之機關，於宣示時一併告
         知，且記載於裁決書。違反道路交通管理事件，行為人不依規定自動繳納
         罰鍰，或不依通知限期到案，處罰機關逕行裁決者，得不宣示。但應依前
         項規定於裁決書載明應記載事項，並送達受處分人。」、第四十六條規定
         「裁決書於當場宣示後交付受處分人，並於送達簿上簽名或蓋章；拒絕簽
         收者，記明其事由，視同已交付。逾期不到案逕行裁決者，裁決書應於裁
         決後三日內派員送達或掛號郵寄受處分人。派員送達者，並取具送達證附
         卷。」，其中要求監理所將處罰主文記載明確，目的在於符合行政法之一
         般原理原則的明確原則；而異議人到期聽候裁決之後，監理所才有宣示裁
         決內容；如果異議人未依通知到案或繳納罰款，監理所方有逕行裁決之權
         力，並將裁決書合法送達異議人，異議人如不服，再依限提出聲明異議，
         依序而行，才是違反交通管理事件處罰之正當法律程序原則。
   （六）斟酌道路交通管理處罰條例第六十五條規定：「汽車所有人、駕駛人違反
         道路交通管理，經主管機關裁決後逾十五日未向管轄地方法院聲明異議，
         或其聲明異議經法院裁定確定，而不依裁決或裁定繳納罰鍰或不繳送汽車
         牌照、駕駛執照者，依左列規定處理之：（１）經處分吊銷汽車牌照或駕
         駛執照者，由公路主管機關逕行註銷。（２）經處分吊扣汽車牌照或駕駛
         執照者，按其吊扣期間加倍處分；仍不依限期繳送汽車牌照或駕駛執照者
         ，吊銷其汽車牌照或駕駛執照。（３）罰鍰不繳者，按其罰鍰數額，易處
         吊扣汽車牌照或駕駛執照一個月至三個月；不依期限繳送汽車牌照或駕駛
         執照者，吊銷其汽車牌照或駕駛執照。「前項第三款之汽車所有人、駕駛
         人如無汽車牌照或駕駛執照可資易處吊扣時，得就原處分或裁定確定之罰
         鍰加倍處罰；逾十五日後仍不繳納者，移送法院強制執行。」及道路交通
         管理事件統一裁罰基準及處理細則第六十一條規定：「違反道路交通管理
         事件，受處分人於裁決後逾二十日未向管轄地方法院聲明異議，或其聲明
         異議經法院裁定確定，而不依裁決或裁定繳納罰鍰或不繳送汽車牌照、駕
         駛執照者，依下列規定處理：（１）罰鍰不繳者，如受處分人領有有效之
         汽車牌照、駕駛執照時，得以新臺幣每滿一千元罰鍰折算易處吊扣汽車牌
         照、駕駛執照一個月，不足一千元者以一千元計算，但易處吊扣期限不得
         逾三個月；受處分人仍不於十五日限期內繳送汽車牌照、駕駛執照者，吊
         銷其汽車牌照、駕駛執照。（２）經處分吊扣汽車牌照、駕駛執照者，按
         其吊扣期間加倍處分，受處分人仍不於十五日限期內繳送汽車牌照或駕駛
         執照者，吊銷其汽車牌照或駕駛執照。（３）經處分吊銷、註銷汽車牌照
         、駕駛執照者，由處罰機關逕行註銷。（４）經處分吊銷、註銷執業登記
         證者，由處罰機關於裁決確定後，移送該管警察機關逕行註銷。（５）經
         處分沒入之車輛、高音量喇叭或噪音器物、測速雷達感應器、攤棚、攤架
         者，於裁決確定後銷燬。（６）經處分追繳欠費者，於裁決確定後，將裁
         決書抄本移送應收欠費之機關以憑繳欠費。同條第二項：「前項第一款之
         受處分人，如無汽車牌照、駕駛執照可資易處吊扣時，得就原處分或裁定
         確定之罰鍰加倍處罰，逾十五日後仍不繳納者，移送行政執行處執行。」
         同法第三項：「依第一項各款所為之處罰，均應於裁決書處罰主文內填記
         明確，罰鍰折算易處吊扣處分之基準，並應於裁決書附記欄內記明；依前
         項規定加倍處罰罰鍰之數額、繳納期限，亦應於裁決書處罰主文記明。」
         等規定，可說明監理所對受處分人合法送達裁決書之後，而受處分人於裁
         決後逾二十日未向管轄地方法院聲明異議，或其聲明異議經法院裁定確定
         ，而不依裁決或裁定繳納罰鍰或不繳送汽車牌照、駕駛執照者，監理所才
         能依據上開處罰條第六十五條及基準及處理細則第六十一條規定依序為之
         ，否則依照監理所目前處罰異議人的主文記載為：裁處罰鍰新臺幣五百元
         。罰鍰限於九十一年二月二十三日前繳送。」、「上開罰鍰逾期不繳送之
         處理：〔一〕自九十一年二月二十四日起易處吊扣駕駛執照壹個月，並限
         於九十一年三月十日前繳送執行。〔二〕九十一年三月十日前未繳送駕駛
         執照者，自九十一年三月十一日起易處吊銷，並逕行註銷駕駛執照。〔三
         〕駕駛執照吊〔註〕銷後，自九十一年三月十一日起壹年內不得重新考領
         駕駛執照。」，一次裁決之合法送達，對異議人產生四個行政處分，讓異
         議人喪失前項法律規定之權利，實不符合交通管理事件處罰所規定之正當
         法律程序原則，也就是思考道路交通管理處罰條例第六十五條第一項的立
         法意旨，係指原處分於「確定」後始有執行力，監理所一次裁決書之合法
         異議人之駕駛執照及汽車牌照，應非適法，顯非合理，自應由本院將原處
         分撤銷，另為適法之處分，如主文。
五、綜上，本件異議人所提出之異議雖無理由，然原處分既有上開瑕疵，爰由本院將
    該處分撤銷，並依據前開法條規定，分別自為裁罰如主文所示，用期適法。其餘
    異議為無理由，應予駁回。
六、據上論斷，應依道路交通案件處理辦法第十九條、第二十條前段，裁定如主文。
中　　　華　　　民　　　國　　九十三　　年　　　九　　　月　　二十九　　日
                                      臺灣苗栗地方法院交通法庭
                                          法  官  張珈禎
右正本證明與原本無異。
如不服本裁定，應於送達後五日內向本院提出抗告狀。
                                          書記官  盧俊良
中　　　華　　　民　　　國　　九十三　　年　　　十　　　月　　　六　　　日
